【裁判字號】    99,重訴,90
【裁判日期】    991112
【裁判案由】    遷讓房屋等
【裁判全文】
臺灣桃園地方法院民事判決              99年度重訴字第90號
原      告  莊樹芳
            莊沼棋
            莊條銓
            莊添佳
            莊明杰
            林福玉
共      同
訴訟代理人  黃文明律師
被      告  莊茂松
訴訟代理人  鍾春海
被      告  莊萬枝
            莊金財
            莊成棟
            莊英和
            莊金城
            廖秀梅
            莊雅蓁
            莊穎凱
上列當事人間請求遷讓房屋等事件，於民國99年10月12日言詞辯
論終結，本院判決如下：
    主  文
被告應將坐落桃園縣觀音鄉○○段一五七地號土地及其上門牌號
碼桃園縣觀音鄉大堀村下大堀九鄰二一四號建物騰空、遷讓，並
返還原告。
被告應分別自如附表所示之日起至返還前項所示之不動產之日止
，按月各給付原告新臺幣貳佰陸拾肆元。
原告其餘之訴駁回。
訴訟費用由被告負擔十分之九，餘由原告負擔。
本判決原告勝訴部分，於原告以新臺幣貳佰肆拾伍萬元為被告供
擔保後，得假執行。
原告其餘假執行之聲請駁回。
    事實及理由
壹、程序方面：
一、按訴狀送達後，原告不得將原訴變更或追加他訴，但請求之
    基礎事實同一者，則不在此限，民事訴訟法第255 條第1 項
    第2 款定有明文。
    (一)原告起訴時，以莊萬枝、莊茂松、莊金財、莊成棟為被告
      ，並聲明：1.被告應將坐落桃園縣觀音鄉○○段157 地號
      土地及其上桃園縣觀音鄉大堀村下大堀9 鄰214 號建物騰
      空、遷讓，並返還原告；2.被告莊萬枝、莊茂松應自起訴
      狀繕本送達之翌日即民國99年3 月19日起至實際返還前項
      不動產之日止，各給付原告等每月新臺幣（下同）1 萬元
      之損害賠償金；被告莊金財、莊成棟應自起訴狀繕本送達
      之翌日即99年3 月19日起至實際返還前項不動產之日止，
      各給付原告等每月5 千元之損害賠償金。3.原告願供擔保
      ，請准宣告假執行。
    (二)嗣於本院99年4 月13日審理時撤回對被告莊金財之訴訟，
      並將上開聲明第2 項更正為：被告莊萬枝、莊茂松、莊成
      棟應自起訴狀繕本送達之翌日即99年3 月19日起至實際返
      還前項不動產之日止，各給付原告等每月1 萬元之損害賠
      償金。
    (三)復於99年5 月18日本院審理時追加莊英和、莊金城、廖秀
      梅、莊雅蓁、莊穎凱、莊金財等為被告，並再將聲明之第
      2 項更正為：被告應自原告99年5 月18日提出之民事追加
      被告暨更正狀送達之翌日（詳如附表所示）起至實際返還
      前項不動產之日止，各給付原告等每月3,333 元之損害賠
      償金。
    (四)經查，原告上開聲明之變更，係基於同一之基礎事實，參
      照前開規定，應予准許。
二、被告莊金財、莊成棟、莊英和、莊金城、廖秀梅、莊雅蓁、
    莊穎凱經合法通知，無正當理由未於言詞辯論期日到場，核
    無民事訴訟法第386 條各款所列情形，爰依原告聲請，由其
    一造辯論而為判決。
貳、實體方面：
一、原告起訴主張：
    (一)緣坐落桃園縣觀音鄉○○段157 地號之土地及其上門牌號
      碼桃園縣觀音鄉大堀村下大堀9 鄰214 號之建物（以下簡
      稱系爭不動產），原係原告之先祖莊文通所有，嗣由莊水
      源繼承，莊水源過世後由莊添均繼承，莊添均再將之贈與
      原告等6 人分別共有系爭不動產並登記在案。
    (二)經查，系爭不動產原係莊文通出借予訴外人莊昂使用，現
      由被告等人占有使用系爭不動產，而莊昂早已過世，則使
      用借貸應當然終止。再者，原告前於98年4 月2 日、同年
      6 月6 日，分別以存證信函催告被告等人返還系爭不動產
      ，惟被告均始終不願返還，爰依起訴狀及民事追加被告暨
      更正狀之送達，作為終止使用借貸契約之意思表示。
    (三)綜上，被告無權占有系爭不動產，原告自得依民法第767
      條之規定，起訴請求被告騰空、遷讓並返還系爭不動產。
      此外，被告無權占有系爭不動產，致原告受有相當租金之
      損害，是以系爭不動產之價額合計為7,336,300 元計算（
      土地7,328,400 元、建物7,900 元，合計為7,336,300 元
      ），以年息百分之5 為相當租金之損害，為366,815 元，
      原告僅以每年所受損害為36萬元為計算之基準，以被告9
      人、每人每年4 萬元計算，則被告每人每月應給付原告3,
      333 元。爰依民法第179 條之規定，請求被告應自民事追
      加被告暨更正狀送達之翌日起，至返還系爭不動產之日止
      ，按月各給付原告6 人3,333 元之損害賠償金。
    (四)對被告抗辯所為之陳述：
      1.被告莊萬枝於99年4 月13日庭訊中稱：「…當時的房子
        很破舊。…」、「…蓋房子的地是無租、無約。…」、
        「…一開始的房子可以住人，…被告對於系爭土地及建
        物是無租、無約。…」等語；於99年6 月15日庭訊中亦
        稱：「（法官問：莊文通是指房子興建後房屋所有權歸
        莊昂所有，或是房子興建後，借給莊昂等人居住？）他
        是說房子一直給我們使用。」等語；於99年7 月16日庭
        訊中又稱：「…房屋是因為我們的祖父承租農地，莊文
        通同意讓我們使用房屋。」等語。按農舍使用權係附屬
        於耕地之租賃關係而發生，故耕地之租賃關係消滅時亦
        即隨之喪失，承租人自應負返還農舍於出租人之義務，
        最高法院43年度台上字第1 號、46年度台上字第1249號
        判例意旨參照。系爭房屋雖由被告之祖先莊昂借用，惟
        於使用借貸契約成立前業已存在，此為被告所自認，且
        原告尚保有原告之祖父莊文通、父親莊水源早期繳交房
        屋稅之單據，是系爭建物絕非被告或被告之祖先所起造
        。系爭不動產原係由莊昂借作為農舍使用，而莊昂早已
        過世，其使用借貸之目的已完畢，則使用借貸應當然終
        止，且原告並已合法終止該使用借貸關係。
      2.原告否認同意被告或其祖先重新興建房屋：
        (1)被告莊萬枝於99年4 月13日庭訊中稱：「…後來據老
          人家跟我說，土地讓我們蓋房屋，…」、「（法官問
          ：原證3 照片所示之房屋，是由何人起造？）莊昂（
          我叔公）、莊文（我祖父）、莊阿發（我叔叔）、莊
          坤旺（我父親）陸陸續續蓋的，是重新蓋的。」、「
          （法官問：房屋重新建造的時間？）約77年以前陸陸
          續續建的。」等語；嗣被告莊萬枝於99年6 月15日庭
          訊中改稱：「…我聽老人家說原告的爺爺有說現在系
          爭房屋坐落之土地是莊文通同意給莊文、莊昂、鍾新
          維等人蓋房子。」。惟被告莊茂松之訴訟代理人鍾春
          海卻稱：「（法官問：系爭房子是否都在莊文通生前
          就已經同意蓋的？），不是，是陸陸續續蓋的，在66
          年我還有蓋，系爭房子是我作師傅的時候蓋的。」、
          「（法官問：系爭房子是否於66年後就沒有再另外興
          建？） 是的，只是內部、外部有修補。」等語。
        (2)承上，系爭房屋究為何人興建、何時興建，被告莊萬
          枝、莊茂松等人所辯先後不一，根本無足採信。又被
          告莊萬枝係44年4 月1 日生；被告莊萬松係47年2 月
          5 日生，渠等於所謂70多年前尚未出生，如何得知系
          爭建物之起造情形。再者，原告否認原告及原告之先
          祖同意被告重新興建房屋，併此敘明。
      3.被告莊萬枝於99年6 月15日言詞辯論時稱：「（法官問
        ：被告莊金財、莊成棟…等人現在是否有居住在上開住
        所？）…莊金財、莊成棟現在沒有回來住。」等語。被
        告莊萬枝於99年6 月15日言詞辯論時稱：「（法官問：
        莊昂、莊文之繼承人，有無繼續承租、耕作之前承租之
        耕地？）是承租到我父親（莊坤旺）生病無法繼續耕作
        ，將部分耕地移轉給鍾阿洋耕作，目前轉給鍾錦榮耕作
        。」等語，可知被告均無耕作原告耕地之事實，且被告
        莊成棟、莊金財根本未居住於系爭不動產。
    (四)綜上，爰依法提起本件訴訟，並聲明：
      1.被告等應將坐落桃園縣觀音鄉○○段157 地號土地及其
        上建物（門牌號碼：桃園縣觀音鄉大堀村下大堀9 鄰21
        4 號）騰空、遷讓，並返還原告等。
      2.被告等應自原告99年5 月18日提出之民事追加被告暨更
        正狀送達之翌日（詳如附表所示）起至實際返還前項不
        動產之日止，各給付原告等每月3,333 元之損害賠償金
        。
      3.原告願供擔保，請准宣告假執行。
二、被告莊金財、莊成棟、莊英和、莊金城、廖秀梅、莊雅蓁、
    莊穎凱未於言詞辯論期日到場，亦未提出書狀作何聲明或陳
    述；被告莊萬枝、莊茂松則辯稱：被告莊成棟、莊金財之祖
    父莊昂、被告莊萬枝、莊茂松、莊金城之祖父莊文，前向原
    告之先祖莊文通承租耕地耕作，莊文通遂將系爭不動產出借
    予莊昂、莊文等人作農舍使用，以供渠等居住及堆放機具；
    嗣莊文通出借於系爭土地上之建物倒塌無法使用，徵得莊文
    通之同意後，始在系爭土地上蓋有系爭建物居住使用，莊文
    通並表示系爭建物無條件、無租約讓被告等使用，從而，系
    爭建物係由被告之先祖原始建造，被告自得繼承取得系爭建
    物之所有權，原告請求被告騰空系爭建物，並將系爭土地返
    還原告，實屬無理。從而，原告之請求為無理由，並聲明：
    原告之訴及假執行之聲請均駁回。
三、本院之判斷：
    (一)經查：
      1.桃園縣觀音鄉○○段157 地號之土地（以下簡稱系爭土
        地），原登記為莊文通所有，莊文通死亡後，由莊水源
        繼承，莊水源死亡後，由莊添均繼承，莊添均並將之贈
        與原告，於81年4 月24日辦畢所有權移轉登記，原告各
        人之應有部分為6 分之1 。
      2.門牌號碼桃園縣觀音鄉大堀村下大堀9 鄰214 號之建物
        （以下簡稱系爭建物），未辦建物保存登記，然已辦理
        房屋稅籍登記，原告為納稅義務人，原告莊樹芳、莊沼
        棋、莊明杰、林福玉之持分比率各為1000000 分之1666
        67，原告莊條銓、莊添佳之持分比率各為1000000 分之
        166666。
      3.被告莊萬枝（其子為被告莊英）、被告莊茂松（其妻為
        被告廖秀梅、其女為被告莊雅蓁、其子為被告莊穎凱）
        、被告莊金城（被告莊萬枝、莊茂松、莊金城之祖父為
        莊文）、被告莊金財、莊成棟（被告莊金財、莊成棟之
        祖父為莊昂），現將戶籍登記於系爭建物之下，並居住
        、占有使用系爭土地、建物。
      4.上開事實，為兩造均不爭執，復有系爭土地之土地登記
        謄本、桃園縣政府地方稅務局房屋稅籍證明書、桃園縣
        觀音鄉戶政事務所98年10月14日桃觀戶字第0980004683
        號函、99年1 月22日桃觀戶字第0990000379號函各1 份
        為證（見本院卷第8 頁至第15頁、第45頁至第46頁），
        是此部分之事實堪以認定，合先敘明。
    (二)被告辯稱：被告莊成棟、莊金財之祖父莊昂、被告莊萬枝
      、莊茂松、莊金城之祖父莊文，前向原告之先祖莊文通承
      租耕地耕作，莊文通遂將系爭不動產出借予莊昂、莊文等
      人作農舍使用，以供渠等居住及堆放機具；嗣莊文通出借
      於系爭土地上之建物倒塌無法使用，徵得莊文通之同意後
      ，始在系爭土地上蓋有系爭建物居住使用，莊文通並表示
      系爭建物無條件、無租約讓被告等使用等語，原告對於莊
      昂前向莊文通承租耕地耕作，莊文通並同意將系爭土地及
      其上之建物交予莊昂作為農舍使用一情，並不爭執，惟否
      認現坐落系爭土地之門牌號碼桃園縣觀音鄉大堀村下大堀
      9 鄰214 號之建物，為被告之先祖莊昂、莊文等人原始起
      造，主張現行坐落系爭土地之系爭建物，確為莊文通所有
      ，莊昂、莊文等人，僅為房屋修繕而未原始起造等語，並
      提出房屋稅繳納通知書4 紙為證（見本院卷第133 頁至第
      136 頁）。再查：
      1.系爭土地由莊文通出借予莊昂等人使用時，原已建有房
        屋乙節，為兩造均不爭執，惟被告辯稱：系爭建物係因
        莊文通出借之建物全數倒塌，由其先祖莊昂、莊文原始
        起造云云，此為原告否認，並提出房屋稅繳納通知書4
        紙、房屋稅稅籍證明書6 紙為證。觀諸原告所提出之房
        屋稅稅籍證明書，其上所載之房屋稅起課年月為46 年1
        月，核與原告所提出之4 紙房屋稅繳納通知書所載之課
        稅年份為52年、56年、63年等情相符，且其上所載之門
        牌號碼亦同為系爭建物之門牌號碼，是應認原告所提之
        4 紙房屋稅繳納通知書所載之房屋，確為系爭建物無訛
        。另原告所提課稅年份為52年、56年、63年之房屋稅繳
        納通知書，其上所載之納稅義務人分別為莊文通、莊水
        源，亦核與兩造不爭執系爭建物原由莊文通出借予莊昂
        等人使用之所有權人名義相符。本院綜上事證，應認原
        告主張系爭建物之所有權人，確係為莊文通所有，嗣由
        莊文源繼承，莊文源死亡後，由莊添均繼承，並將之贈
        與原告6 人一情，堪信為真實。被告雖以前揭情詞置辯
        ，惟被告未就其先祖確係原始起造系爭建物之事實舉證
        以實其說，被告雖稱：其有整修、修繕系爭房屋等語，
        惟房屋之修繕究與房屋之原始起造不同，且被告就系爭
        建物之左側後方衛浴設備處之建物，雖係被告重行起造
        ，此為兩造均不爭執，並經本院依職權勘驗現場無訛，
        惟此部分之建物並無獨立使用之功能，係屬系爭建物之
        附屬物，自難據此即認系爭建物為被告等人所有。從而
        ，原告主張渠等就系爭建物有所有權，應屬實在。
      2.按佃農在承租耕地上固允許有農舍之存在，而所謂農舍
        者，係指以耕作為目的或為便利耕作所建之簡陋房屋，
        以供堆置農具、肥料或臨時休息之用，而非以解決承租
        人家族實際居住問題為其目的；而承租人之農舍，原由
        出租人無條件供給者，於三七五減租條例旅行後，仍由
        承租人繼續使用，出租人不得藉詞拒絕或收取報酬，上
        開條例第12條定有明文，惟農舍之使用權係附屬於耕地
        之租賃關係而發生，故耕地租賃關係消滅時亦即隨之消
        滅，承租人應負返還農舍於出租人之義務，最高法院迭
        著有43年台上字第1 號、64年台上字第571 號判例意旨
        、72年度台上字第727 號、87年度台上字第321 號、96
        年度台上字第2595號裁判意旨可資參照。查，被告之先
        祖莊昂前向原告之先祖莊文通承租耕地耕作時，莊文通
        將系爭土地及其上之建物，出借予莊昂等人作為農舍使
        用一情，為兩造均不爭執，則應認莊文通將系爭土地及
        其上建物出借予莊昂等人使用，係為莊昂等人便利耕作
        ，以堆置農具、肥料或臨時休息之用，則莊文通與莊昂
        間就系爭土地及所坐落之建物之使用借貸關係，係附屬
        於莊文通與莊昂間之耕地租賃契約，而莊文通、莊昂等
        人現均已死亡，且莊昂之繼承人即被告等人均未向莊文
        通之繼承人、原告等人承租耕地自任耕作，此為兩造均
        不爭執，是兩造間之耕地租賃契約已不存在，而耕地租
        賃契約既不存在，則附屬於耕地租賃契約之系爭土地及
        所坐落之建物之使用借貸契約，揆諸上開說明，亦隨之
        消滅，其理自明。
      3.又耕地之出租人借予佃農使用之農舍，其目的使以耕作
        為目的或為便利耕作所建之簡陋房屋，以供堆置農具、
        肥料或臨時休息之用，而非以解決承租人家族實際居住
        問題為其目的，業如前述，而被告等人現均未實際從事
        農作，此為被告所不爭執，而系爭建物經本院依職權勘
        驗現場後，系爭建物現為三合院之形式，分為中廳、左
        、右兩側之建物，右側建物現無人居住，中廳中央為客
        廳、兩側各為房間，置有床、棉被等物，左側建物部分
        有客廳、3 個房間、廚房、衛浴設備，並有人居住，右
        側建物內，則係置放肥料、推車、灑農藥之器具一情，
        有勘驗筆錄可稽（見本院卷第109 頁至第111 頁），兩
        造對於上開建物內，置放肥料、推車、灑農藥器具係被
        告莊成棟所有、使用一情，均不爭執，惟被告莊成棟使
        用上開器具從事農作者，尚非基於其與原告間之耕地租
        賃契約所從事農作一情，為兩造均不爭執，是被告自不
        能據此即認其有權使用系爭不動產。此外，除系爭建物
        之右側係置放農用器具外，所餘之建物均係供被告等人
        居家使用，而非為農作目的而使用，已逾原始使用借貸
        關係之目的，且原始之使用借貸契約，已隨耕地租賃契
        約消滅而不存在，業如前述，是被告主張其就占有系爭
        土地、建物為有權占有，則屬無據。
      4.此外，被告對於渠等有權占有系爭不動產乙節，未能再
        舉證以實其說，是原告主張被告為無權占有，依民法第
        767 條之規定，請求被告騰空、返還系爭不動產，為有
        理由，應予准許。
    (三)再按無權占有他人之土地，可能獲得相當於租金之利益為
      社會之通常觀念（最高法院61年台上字第1695號判例參照
      ），本件被告無權占有原告所有之系爭不動產，為無法律
      上之原因而受利益，原告不能使用土地以獲取利益因此受
      有損害，原告主張依不當得利之法律關係請求被告返還相
      當於租金之利益，應屬可取。而依土地法第97條、第105
      條之規定，租用基地建築房屋之租金，以不超過土地及其
      建築物申報總價額年息百分之10為限。所謂土地總價額，
      係以法定地價為準，土地法施行法第25條定有明文。而法
      定地價，依土地法第148 條規定，係土地所有人依該法規
      定所申報之地價。上開計收租金限制之規定，非不得據為
      計算本件相當租金利益之標準。復查：
      1.原告所有之系爭土地，於99年1 月之申報地價，為每平
        方公尺1,200 元，有系爭土地登記謄本1 份為證，而系
        爭建物之課稅現值為7,900 元，亦有房屋稅籍證明書為
        據，是原告請求相當於租金之不當得利，應以上開數據
        為據。本院審酌系爭土地之地目為建、使用分區為特定
        農業區、使用地類別為甲種建築用地，復參以系爭建物
        現為磚造、混凝土之外牆、瓦片屋頂之現狀，經本院勘
        驗現場明確，復有卷附照片可稽，及附近土地之使用情
        形等一切情狀，本院認被告所得相當租金利益以申報地
        價之百分之2 計算租金，始為合理。
      2.從而，原告得請求各被告應按月給付之不當得利金額應
        為264 元【計算式為：（1200×1182+7900 ）×2%÷12
        ÷9=264 ，元以下四捨五入】，原告逾此部分之請求為
        無理由，應予駁回。
    (四)綜上所述，原告本於民法第767 條、第179 條規定，請求
      被告應將系爭不動產騰空、返還原告，並自原告99年5 月
      18日提出之民事追加被告暨更正狀送達被告之翌日起，至
      返還系爭不動產之日止，按月各給付原告264 元，為有理
      由，應予准許，逾此部分之請求，為無理由，應予駁回。
      原告陳明願供擔保，聲請宣告假執行，就其勝訴部分，核
      無不合，爰酌定相當之擔保金額准許之；至原告敗訴部分
      ，其假執行之聲請，已失所附麗，應予駁回。
四、本件事證已臻明確，兩造其餘主張及舉證，經核與判決基礎
    不生影響，爰不另一一論述，附此敘明。
據上論結，本件原告之訴為一部有理由、一部無理由，依民事訴
訟法第385 條第1 項前段、第79條、第85條第1 項、第390 條第
2 項，判決如主文。
中    華    民    國    99    年    11    月    12    日
                  民事第三庭    法  官  陳心婷
以上正本係照原本作成
如對本判決上訴，須於判決送達後20日內向本院提出上訴狀。如
委任律師提起上訴者，應一併繳納上訴審裁判費。
中    華    民    國    99    年    11    月    12    日
                                書記官  林君燕
附表：
一、被告莊萬枝、莊茂松、莊成棟、莊金城、廖秀梅、莊雅蓁、
    莊穎凱應自民國九十九年五月二十五日起。
二、被告莊金財應自民國九十九年六月六日起。
三、被告莊英和應自民國九十九年五月二十九日起。

司法院資訊處製作；財團法人民間司法改革基金會備份。
